臺灣高等法院臺中分院刑事判決　　　　100年度上訴字第138號
上　訴　人
即 自訴 人　羅政博
　　　　　　羅宜珣
共同代理人　蘇衍維律師
被　　　告　羅宜
　　　　　　羅宜涓
上列上訴人等因被告等偽造文書等案件，不服臺灣臺中地方法院
中華民國99年9月14日，99年度自字第30號第一審判決，提起上
訴，本院判決如下：
    主  文
原判決撤銷，發回臺灣臺中地方法院。
    理  由
一、本件上訴人即自訴人羅政博、羅宜珣自訴及上訴意旨略以被
    告羅宜、羅宜涓與自訴人羅宜珣均係自訴人羅政博之子女
    ，同為案外人陳文子之繼承人，被告羅宜、羅宜涓明知擺
    放於臺中市○區○○街82號8樓之18及頂樓加蓋房屋內之佛
    像、法器、象牙等物，係陳文子之全體繼承人共同之遺產，
    民國97年7月9日11時許，被告羅宜、羅宜涓夥同案外人王
    昱璋竟共同基於意圖為自己不法所有之犯意聯絡，協同不知
    情之搬家公司人員毀壞、竊取擺放於臺中市○區○○街82號
    8樓之18及頂樓加蓋房屋內之佛像、法器、象牙等物，包含
    大小佛像約115尊、法器一批、大小象牙及牙雕製品82件之
    收藏品；又上址係陳文子所供養已歷20年之滇巴喇嘛之佛堂
    、住處兼倉庫，被告等竟乘滇巴喇嘛出國弘法及自訴人羅政
    博出國之際，破壞上開房屋門鎖後，並加以共同竊取上開動
    產，自訴人羅政博於同年7月11日知悉後即報警處理，並依
    法提出刑事告訴。詎料，被告羅宜、羅宜涓竟於臺灣臺中
    地方法院檢察署97年偵字第19884號、98年度偵字第5451號
    案件偵查其等觸犯加重竊盜、侵占罪之期間，由被告羅宜
    偽造廣東商源律師事務所范贇律師之商律見證字（2004）第
    0134號律師見證書，及偽造一紙陳文子贈與被告羅宜上開
    佛像等物之贈與書，並由被告羅宜涓於98年7月9日行使並提
    出該偽造之律師見證書及偽造之贈與書於臺灣臺中地方法院
    檢察署，而該署檢察官卻誤信該偽造之贈與書為真，即率爾
    對被告等為加重竊盜、侵占罪之不起訴處分確定。而上開被
    告等所涉加重竊盜、侵占罪確定之不起訴處分，原檢察官所
    憑之最重要證據，係採信被告羅宜提出其所偽造之在中國
    大陸已被吊銷律師執照之范贇所為之律師見證書。嗣經自訴
    人詳查上開兩項被告所偽造之文書，並將該兩項偽造文書之
    影本委請中國深圳市之孫曉鳴律師，向廣東粵商律師事務所
    查證，經該廣東粵商律師事務所正式出具之函件內容載有：
    「孫曉鳴律師，你持有商律見證字（2004）第0134號（律師
    見證書）傳真件到我所核實真假一事，現答覆如下：經查，
    曾在我所執業的律師范贇的業務檔案，沒有發現商律見證字
    （2004）第0134號（律師見證書）的存檔件。另從見證書律
    師簽字處發現『范贇』二字的簽署，有偽造嫌疑，因此建議
    你謹慎處理。特此說明廣東粵商律師事務所（原廣東商源律
    事務所）2010年三月十七日」。足證，該廣東粵商律師事務
    所並無被告羅宜所提出於臺灣臺中地方法院檢察署之商律
    見證字（2004）第0134號（律師見證書）的存檔件。足見被
    告所提出之律師見證書顯係被告羅宜所偽造，並由被告羅
    宜涓行使該偽造之律師見證書供臺中地方法院檢察署偵查，
    藉以脫免罪責。另從被告羅宜、羅宜涓所提出之該律師見
    證書律師簽字處發現「范贇」二字之簽署，與廣東粵商律師
    事務所另提出一紙范贇先前於他案之簽名，顯與被告羅宜
    、羅宜涓所提出之律師見證書之「范贇」簽名，用肉眼觀察
    即知二者顯然不符，故足證，被告羅宜、羅宜涓明顯涉犯
    偽造文書、行使偽造文書罪，亦即其等偽造范贇律師見證書
    暨行使偽造范贇律師之見證書與偽造范贇律師簽名，則該律
    師見證書既係被告等所偽造，故該律師見證書之內容所載：
    「茲證：陳文子女士在本律師面前親自簽署了『贈與書』，
    該『贈與書』係陳文子女士真實意思表示，符合中國大陸的
    法律規定，具有法律效力。廣東商源律師事務所律師范贇」
    ，其中所謂之『贈與書』，亦必係被告羅宜、羅宜涓所偽
    造無疑。又本案縱認自訴人等非上開被告偽造范贇律師見證
    書之直接被害人；惟自訴人等確係被告偽造陳文子遺言書之
    直接被害人，自訴人等並對被告偽造陳文子遺言之行為正式
    提起自訴。況上開范贇律師見證書既已被證明係被告所偽造
    ，則從被告偽造之范贇律師見證書內文載明：「陳文子女士
    在本律師面前親自簽署了贈與書，該贈與書係陳文子女士…
    …附：1.贈與書」，故可證，既然范贇律師見證書已被證實
    為偽造之文件，則此份偽造文件內文所載之附件即陳文子贈
    與書，亦應視為係經被告偽造文件，是被告2人共同涉犯偽
    造文書、行使偽造文書等罪。而自訴人本件自訴並未就被告
    竊盜、侵占部分提出自訴，與被告在上述偵查案件中涉犯之
    加重竊盜、侵占並非同一案件，且刑法於94年修正，已廢除
    第55條牽連犯之規定，本自訴案件中被告涉犯之（行使）偽
    造文書與偵查案件中涉犯之加重竊盜、侵占罪亦無「犯一罪
    而其方法或結果之行為犯他罪」之牽連犯關係，則原審遽為
    不受理判決應有不當。
二、原審判決則認本案自訴人羅政博前就上開事實對被告羅宜涓
    、羅宜、案外人王昱璋向臺灣臺中地方法院檢察署提出竊
    盜、侵占罪嫌告訴（下稱偵案），由該署分別於97年8月26
    日以97年度偵字第19884號、98年3月2日以98年度偵字第545
    1號案件開始偵查，並經該署檢察官於98年9月28日為不起訴
    處分，自訴人於期限內聲請再議，經臺灣高等法院臺中分院
    檢察署於98年11月25日以98年度上聲議字第2271號處分書駁
    回自訴人再議之聲請，自訴人復再向臺灣臺中地方法院聲請
    交付審判，經臺灣臺中地方法院於99年2月23日以98年度聲
    判字第106號裁定駁回自訴人交付審判之聲請，自訴人於偵
    案偵查中，已就被告羅宜交由被告羅宜涓提出之案外人陳
    文子名義之系爭贈與書之真偽提出爭執，經檢察官偵查並送
    鑑定結果，認「…三、送鑑資料及分類：(一)贈與書原本1份
    ；其上贈與人欄『陳文子』簽名筆跡編為甲類筆跡。(二)遺言
    書信封、信紙原本各1份；其上『陳文子』簽名筆跡均編為
    乙類筆跡。(三)陳文子手寫筆跡原本1紙、護照原本1本；其上
    陳文子簽名筆跡均編為丙類筆跡。……參、鑑定結果：甲、
    乙類筆跡均與丙類筆跡筆劃特徵相同。」，茲有法務部調查
    局98年9月18日調科貳字第09800487070號鑑定書附卷可按，
    並以此為基礎認前案被告羅宜涓、羅宜、案外人王昱璋所
    涉竊盜、侵占罪嫌均有不足，而予以不起訴處分，自訴人進
    而提出再議之聲請，亦以系爭贈與書是偽造為主要理由，經
    臺灣高等法院臺中分院檢察署檢察長駁回再議之聲請，是本
    件系爭贈與書是否為偽造一節，業經檢察官為偵查，且此罪
    嫌並非告訴乃論案件，是自訴人對於被告所涉犯之同一案件
    ，於檢察官開始偵查後，依法即不得再提起自訴。又自訴人
    認渠為被害人，無非係認系爭贈與書為偽造而影響渠等基於
    繼承人之地位，然系爭贈與書既經檢察官偵查後認屬真正，
    該律師見證書縱屬偽造亦無礙自訴人之權利，難認自訴人為
    行使偽造上開律師見證書之直接被害人；再自訴人雖舉廣東
    粵商律師事務所函及授權委託書為證，認上開律師見證書為
    偽造云云，然依該事務所函亦僅指係偽造之嫌，尚非認定係
    屬偽造；且上開律師見證書上亦蓋有廣東粵商律師事務所之
    印文，又授權委託書之簽名是否為案外人范贇所親簽，亦乏
    證明，亦難以之遽認上開律師見證書並非案外人范贇所親簽
    ；再上開律師見證書縱非案外人范贇所親簽，然是否經案外
    人范贇本人授權他人所簽，非無可能；另上開律師見證書縱
    為偽造，則為何人所偽造，亦難僅據上開文書為被告羅宜涓
    、羅宜所提出，遽認上開文書為被告羅宜涓、羅宜所偽
    造或知情並進而行使，是本件亦無證據足認被告羅宜涓、羅
    宜涉有自訴人所指行使偽造私文書等犯行，因而為自訴不
    受理之諭知。
三、惟按犯罪之被害人得提起自訴，不得提起自訴而提起者，應
    諭知不受理之判決，刑事訴訟法第319條、第334條分別定有
    明文，本案原審判決就關於自訴人自訴被告涉嫌偽造中國廣
    東商源律師事務所商律見證字（2004）第0134號范贇律師見
    證書部分，先於判決理由記載「難認自訴人為行使偽造上開
    律師見證書之直接被害人」，即謂此部分自訴人並非直接被
    害人，自訴不具適法性，然原審卻又於判決理由欄記載「再
    自訴人雖舉廣東粵商律師事務所函及授權委託書為證，認上
    開律師見證書為偽造云云，然依該事務所函亦僅指係偽造之
    嫌，尚非認定係屬偽造；且上開律師見證書上亦蓋有廣東粵
    商律師事務所之印文，又授權委託書之簽名是否為案外人范
    贇所親簽，亦乏證明，亦難以之遽認上開律師見證書並非案
    外人范贇所親簽；再上開律師見證書縱非案外人范贇所親簽
    ，然是否經案外人范贇本人授權他人所簽，非無可能；另上
    開律師見證書縱為偽造，則為何人所偽造，亦難僅據上開文
    書為被告羅宜涓、羅宜所提出，遽認上開文書為被告羅宜
    涓、羅宜所偽造或知情並進而行使，是本件亦無證據足認
    被告羅宜涓、羅宜涉有自訴人所指行使偽造私文書犯行。
    」，即就此部分又併為被告偽造文書罪嫌不足之實體認定，
    本院無從明悉原審真意；且刑法第210條之所謂損害，並不
    以文書之真正名義人為限，苟因該項偽造或變造之文書足以
    蒙受損害者，即屬偽造文書罪之被害人，例如偽造私文書之
    直接被害人，固為該文書之名義人，但如行使此項文書向人
    詐財，其被詐財者，應同屬直接被害人，非不得提起自訴；
    又刑事訴訟法第319條所謂犯罪之被害人，祇須就其所訴之
    事實如果屬實，在實體法上足認其為被害之人為已足，並不
    以實際上確曾受害為必要，有最高法院89年度台上字第2200
    號判決及30年度上字第452號判例意旨可參，本案自訴意旨
    認被告於偵查中提出之中國廣東商源律師事務所商律見證字
    （2004）第0134號范贇律師見證書屬偽造，是提起偽造文書
    自訴，自訴人固非上述律師見證書之文書名義人，然自訴人
    既主張被告於偵查中提出此見證書以脫免其等竊取自訴人物
    品之罪責，所訴之事實如果屬實，自訴人是否不足因而受害
    ，而非屬刑事訴訟法第319條所謂犯罪之被害人，當非無疑
    ，原審就此未予明確釐清，致併為程序及實體認定，自非妥
    適，爰不經言詞辯論發回原審法院為適當之處理，又此部分
    既經發回，依審判不可分原則，就其餘如成罪即具裁判上一
    罪關係者，亦應併予發回。
據上論結，應依刑事訴訟法第369條第1項但書、第372條，判決
如主文。
中    華    民    國   100    年    1     月    26    日
            刑事第二庭    審判長法  官  邱  顯  祥
                                法  官  王  鏗  普
                                法  官  姚  勳  昌
以上正本證明與原本無異。
如不服本判決應於收受送達後10日內向本院提出上訴書狀，其未
敘述上訴之理由者，並得於提起上訴後10日內向本院補提理由書
（均須按他造當事人之人數附繕本）「切勿逕送上級法院」。
                                書記官  吳  宗  玲
中    華    民    國  100    年    1    月    26    日